【裁判字號】    89,台上,1231
【裁判日期】    890526
【裁判案由】    確認婚姻關係不成立
【裁判全文】
最高法院民事判決                              八十九年度台上字第一二三一號
    上 訴 人  甲○○
    被上訴人  乙○○ Ale.
右當事人間請求確認婚姻關係不成立事件，上訴人對於中華民國八十八年二月一日台
灣高等法院第二審判決（八十七年度家上字第一○八號），提起上訴，本院判決如左
：
    主  文
原判決廢棄，發回台灣高等法院。
    理  由
本件被上訴人主張：兩造曾於民國七十八年九月七日簽署結婚證書，惟未舉行結婚之
公開儀式，故兩造之婚姻不成立；且上訴人曾於七十二年一月一日與美國人  David
Charak結婚，嗣上訴人在多明尼加國訴請離婚，該離婚判決違反我國民事訴訟法第四
百零二條之規定，在我國應不生效力，是兩造之婚姻係屬重婚，顯然無效等情。求為
確認兩造間婚姻關係不成立之判決。
上訴人則以：兩造除簽署結婚證書外，尚舉行宴客之公開儀式，已生結婚之效力，而
被上訴人並未舉證伊與美國人 David Charak 結婚之事實，況縱使伊與美國人 David
Charak有結婚之事實，亦已取得之多明尼加國離婚判決係被上訴人教導伊所為，並已
為美國承認，該離婚判決已生效，不生重婚問題等語。資為抗辯。
原審以：兩造於七十八年九月七日除簽署結婚證書外，並在台北市○○○路之蓮園餐
廳席開二桌宴請親友之事實，業據上訴人提出結婚證書及宴客錄影帶為憑。又經證人
詹惠娟、王豫民、王茨玲於第一審證稱，兩造除拍攝結婚照外，並曾在蓮園餐廳宴客
兩桌，昭告親友，當天到埸者均知二人係結婚宴客，並有敬酒、喝交杯酒，兩造均係
再婚，故不要把埸面弄大等語；復經勘驗錄影帶無訛，有筆錄附卷可稽。可見兩造宴
客是日確已向在場之親友表達結婚之意，且宴客地點係在餐廳之公共埸所，並有敬酒
、喝交杯酒之情事，足使不特定人認識係一喜宴。是被上訴人主張，兩造之婚禮未達
公開儀式云云，並不足採。次查，上訴人於第一審提出多明尼加國法院之伊與訴外人
David Charak之離婚判決，自可引為上訴人與訴外人David Charak之前婚姻存在之佐
證。惟依民事訴訟法第四百零二條規定：「外國法院之確定判決，有左列各款情形之
一者不認其效力：一、依中華民國之法律，外國法院無管轄權者。……」。上開離婚
判決既為判決之一種，自在該條適用範圍內。按婚姻無效或撤銷婚姻，與確認婚姻成
立或不成立及離婚或夫妻同居之訴，專屬夫妻住所地或夫、妻死亡時住所地之法院管
轄，但訴之原因事實發生於夫或妻之居所地者，得由各該居所地之法院管轄，同法第
五百六十八條第一項前段定有明文，可見我國法院是否承認外國法院之確定判決，悉
依同法第四百零二條為準據，而與婚姻當事人之國籍等並無關連。依上訴人提出之上
開離婚判決可知，上訴人係於西元一九八八年向多明尼加國法院以與David Charak個
性不和為由訴請離婚，上訴人當時住所與居所非為多明尼加國，David Charak之住居
所不明而並非在多明尼加國，上訴人與David Charak二人亦從未住居於多明尼加國，
因此離婚之原因事實亦不發生於多明尼加國，依同法第五百六十八條之規定，多明尼
加國法院就上訴人與David Charak間之離婚事件並無管轄權。該多明尼加國法院之離
婚判決有同法第四百零二條第一款所定不為我國法院承認之原因。縱屬上訴人之美國
護照姓名由Lisa Charak改為Lisa Wang，其時間雖與上訴人前婚姻關係存續與否可能
相關；或上訴人所主張之美國業已承認該判決為可採，亦不表示我國法院可置民事訴
訟法第四百零二條於不顧，亦需承認該多明尼加國法院離婚判決。綜上所述，被上訴
人主張，上訴人之前婚姻關係尚未消滅為可採。則上訴人於前婚姻關係尚未消滅前與
被上訴人結婚為重婚，依據民法第九百八十五條之規定兩造之後婚姻為無效，被上訴
人請求確認兩造婚姻關係不存在，於法有據。因而將第一審所為被上訴人敗訴之判決
廢棄，改判確認兩造之婚姻關係不存在。
惟查，原審認定上訴人有重婚之事實，係以上訴人與美國人David Charak於七十二年
間在美國之結婚為一合法之婚姻為依據。則上訴人之上開婚姻，經多明尼加國之離婚
判決後，是否影響其在美國既有婚姻之效力，似非依我國法律所能認定，而當時倘上
訴人亦有美國籍，其以美國人David Charak為被告提起離婚之訴，是否依我國民事訴
訟法第五百六十八條之規定定其管轄法院，不無疑問，進而有無同法第四百零二條之
適用，自有研求之必要。原審依民事訴訟法第四百零二條之規定，無從承認多明尼加
國離婚判決之效力，遽以認定上訴人有重婚之事實，為上訴人不利之判決，尚嫌速斷
。上訴論旨，指摘原判決不當，求予廢棄，非無理由。
據上論結，本件上訴為有理由，依民事訴訟法第四百七十七條第一項、第四百七十八
條第一項，判決如主文。
中      華      民      國    八十九    年      五      月    二十六    日
                              最高法院民事第三庭
                                  審判長法官  范  秉  閣
                                        法官  朱  建  男
                                        法官  許  澍  林
                                        法官  鄭  玉  山
                                        法官  許  朝  雄
      右正本證明與原本無異
                                              書  記  官
中      華      民      國    八十九    年      六      月      八      日


司法院資訊處製作；財團法人民間司法改革基金會備份。
